臺灣臺北地方法院民事判決
110年度醫簡上字第2號
上  訴  人  葉皓昀  
被  上訴人  美麗心成人兒童精神科診所

法定代理人  王祥章  
被  上訴人  黃長青  

上  一  人
訴訟代理人  江旻書律師

上列當事人間請求損害賠償事件，上訴人對於民國110年4月20日
本院臺北簡易庭110年度北醫簡字第3號第一審判決提起上訴，本
院於民國110年9月29日言詞辯論終結，判決如下：
    主      文
上訴駁回。
第二審訴訟費用由上訴人負擔。
    事實及理由
壹、程序方面
　　本件被上訴人美麗心成人兒童精神科診所（下稱美麗心診所
    ）經合法通知，未於言詞辯論期日到場，核無民事訴訟法第
    386條所列各款情形，應依上訴人之聲請，由其就美麗心診
    所部分一造辯論而為判決。
貳、實體方面
一、上訴人起訴主張：其於民國103年4月間向訴外人即新北市衛
    生局駐點諮商心理師陳映程進行諮商，又從新北市衛生局近
    10年諮詢紀錄檔案可知，上訴人僅有該次向心理師諮商之紀
    錄，惟上訴人於107年11月間得知，被上訴人甲○○竟於103年
    間在上訴人未同意之狀況下，擅自與陳映程討論上訴人諮商
    內容和病歷，上訴人從未同意將諮商內容、病歷外流，顯見
    甲○○已侵犯上訴人之隱私權並造成上訴人非財產損害，而美
    麗心診所為甲○○當時之僱用人，應負連帶賠償責任，為此，
    爰依個人資料保護法第6條及民法第184條第1項、第188條第
    1項、第195條第1項前段規定，提起本件訴訟，請求被上訴
    人連帶賠償精神慰撫金新臺幣(下同)11萬元等語。  
二、被上訴人美麗心診所未於言詞辯論期日到場，惟據其原審及
    書狀陳述略以：美麗心診所與甲○○確實曾有僱傭關係，惟觀
    諸甲○○開出之診斷證明書，當時甲○○已任職慶生診所，非美
    麗心診所之醫師，況診斷證明書內容純為甲○○自主全權書寫
    ，與美麗心診所無關，美麗心診所並無侵犯上訴人隱私權，
    亦未造成上訴人非財產損害，上訴人不得主張美麗心診所應
    依民法第188條第1項之規定負連帶損害賠償責任等語，資為
    抗辯。
三、被上訴人甲○○則以：上訴人於100年至107年間在伊任職之診
    所、醫院門診就診，103年間因新北市政府提供市民免費心
    理輔導之福利，伊乃轉介上訴人給陳映程做心理輔導，該年
    上訴人接受市民免費心理諮商前後，伊並未將病歷給陳映程
    看過，也沒有與陳映程討論過諮商內容，107年11月間，伊
    擬轉介上訴人至臺大醫院做進一步診斷，想起曾轉介上訴人
    找陳映程做過心理諮商，所以打電話給陳映程，經陳映程回
    覆對於4年前個案已無印象，伊乃就有關一般亞斯伯格人格
    案主的精神病理、學理及症狀學，與陳映程做抽象的學術意
    見交流，交換臨床經驗，並沒有涉及4年前心理諮商內容，
    伊於討論過程亦沒有提及上訴人或上訴人就醫的病歷內容，
    而伊與陳映程交換臨床學理經驗討論後，認為當時上訴人的
    行為表現，可被認為符合亞斯伯格症該類人格分類的行為模
    式，因而開立診斷證明書給上訴人，以便其轉診醫學中心就
    醫做進一步身心障礙心理衡鑑的檢查，伊並無故意洩漏上訴
    人病歷、諮商內容的行為或動機。再者，伊與陳映程間的病
    理、學理討論，乃醫療上之必要，是精神診斷的醫療常規，
    甲○○並無侵害上訴人的權利等語，資為抗辯。
四、原審為上訴人敗訴之判決，而駁回上訴人之訴及假執行之聲
    請。上訴人聲明不服提起一部上訴，並聲明：㈠、原判決關
    於駁回上訴人後開第2項之訴部分廢棄；㈡、上開廢棄部分，
    被上訴人應連帶給付上訴人10萬元，及自民事上訴狀繕本送
    達翌日起至清償日止，按週年利率5%計算之利息。被上訴人
    答辯聲明均為：上訴駁回。
五、得心證之理由
    上訴人主張甲○○未經上訴人同意，擅自與陳映程討論上訴人
    的諮商內容、病歷、工作求學個人資料及對於其診斷之看法
    ，侵害其隱私權，美麗心診所為當時甲○○之僱用人，被上訴
    人應連帶賠償上訴人非財產損害等情，為被上訴人所否認，
    並以前詞置辯。現析述如下：
㈠、按有關病歷、醫療、基因、性生活、健康檢查及犯罪前科之
    個人資料，不得蒐集、處理或利用，個人資料保護法第6條
    第1項定有明文。次按，因故意或過失，不法侵害他人之權
    利者，負損害賠償責任。故意以違背善良風俗之方法，加損
    害於他人者亦同，民法第184條第1項亦有明文。又此侵權行
    為之成立，須行為人因故意過失不法侵害他人權利，亦即行
    為人須具備歸責性、違法性，並不法行為與損害間有因果關
    係，始能成立，且主張侵權行為損害賠償請求權之人，對於
    侵權行為之成立要件應負舉證責任（最高法院100年度台上
    字第328號判決要旨參照）。再按，當事人主張有利於己之
    事實者，就其事實有舉證之責任，民事訴訟法第277條亦有
    規定。又民事訴訟如係由原告主張權利者，應先由原告負舉
    證之責，若原告先不能舉證，以證實自己主張之事實為真實
    ，則被告就其抗辯之事實即令不能舉證，或其所舉證據尚有
    疵累，亦應駁回原告之請求（最高法院100年度台上字第415
    號判決要旨參照）。　   
㈡、本件上訴人主張甲○○於103年間在上訴人未同意的狀況下，擅
    自與陳映程討論上訴人的諮商內容和上訴人病歷，侵害其隱
    私權、違法蒐集上訴人病歷乙節，惟為甲○○所否認，揆前說
    明，自應由上訴人就此部分之事實負舉證責任。原告就此提
    出慶生診所107年11月5日診斷證明書、甲○○於本院108年度
    醫字第6號卷提出之民事答辯一狀為證。惟查：
　1.就慶生診所107年11月5日診斷證明書部分：
　　依該診斷證明書記載：「病名：亞斯伯格症候群，強迫型人
    格障症。治療經過：該病患於2011年4月至今規律於本人門
    診時間定期回診，約2-3年後才發現個案有亞斯伯格症之行
    為模式。並且個案曾經和心理師會談，心理師與本人皆認為
    該病患有亞斯伯格症的行為模式。…」等語（見臺灣新北地
    方法院〈下稱新北地院〉109年度重簡字第2424號卷第21頁）
    ，可知該診斷證明書僅能證明心理師與甲○○皆認為上訴人有
    亞斯伯格症之行為模式的事實，尚無法據此認定甲○○有擅自
    與陳映程討論上訴人的諮商內容和上訴人病歷之事實。
  2.就甲○○於本院108年度醫字第6號卷提出之民事答辯一狀部分
    ：
    依甲○○於另案（即新北地院109年度簡上字第218號案件）審
    理時具結證稱：上訴人曾是我的病人，我曾經轉介上訴人至
    新北市政府衛生局所提供的免費心理諮商服務，並推薦上訴
    人直接找陳映程進行心理諮商服務；後來上訴人也還是有陸
    陸續續來看我的門診，因為上訴人於前幾次（即開立慶生診
    所107年11月5日診斷證明書前幾次）就診時，已經向我表明
    想要開立診斷證明以方便他去醫學中心就診，所以我就陸陸
    續續在蒐集相關資料，我想起曾經轉介上訴人去找陳映程進
    行心理諮商，所以我打電話給陳映程想要跟他討論，這是我
    們同業間的照會、互相針對病理做討論，各科都會如此，主
    要是透過第二醫療專業建議，希望給病人更全面的照顧及建
    議；但我向陳映程提及上訴人這個個案時，陳映程說他不記
    得了，也不記得系爭諮商內容，我們就針對上訴人的行為模
    式進行抽象的病理、學理上討論，並未涉及諮商內容，而上
    訴人這兩年的行為模式則是我轉述給陳映程，我們兩個再進
    行討論；最後我於107年11月5日開立系爭診斷證明書給上訴
    人，我在系爭診斷證明書上也有寫明是以上訴人的行為模式
    進行診斷等語（見原審卷第83至87頁）。可知甲○○係因上訴
    人要求開立診斷證明書，為蒐集相關資料，想起曾轉介上訴
    人至陳映程進行心理諮商一事，故去電陳映程詢問關於上訴
    人之個案狀況。又陳映程係於103年4月間提供上訴人心理諮
    商服務4次，有新北市政府衛生局心理師駐點諮詢輔導服務
    計畫心理諮詢服務紀錄摘要（第一聯）在卷可參（見新北地
    院109年度重簡字第5號卷第67頁）。是審酌甲○○係於107年1
    1月5日開立診斷證明書前，方去電陳映程詢問上訴人之狀況
    ，此距上訴人於103年4月間接受被上訴人陳映程4次心理諮
    詢服務，其間達4年餘之久，則上訴人主張在甲○○在上訴人
    未同意的狀況下，於「103年間」擅自與陳映程討論上訴人
    的諮商內容和上訴人病歷，侵害其隱私權云云，即非可採。
    至上訴人主張甲○○於上開書狀載稱：「被告（即甲○○）懷疑
    原告（即上訴人）有亞斯伯格症候群行為模式，而沒有朝這
    方面診斷的原因是，人格診斷是第三軸附屬診斷不是第一軸
    主診斷，心理師只是諮商焦慮、強迫等主診斷症狀，並沒有
    做制式的『人格評估』衡鑑，基於有多少證據說幾分話，依據
    醫療常規，當時只符合強迫性人格的第三軸診斷」等語，顯
    示甲○○將心理師對上訴人的諮商資料作為證據而做出維持上
    訴人非亞斯伯格症之判斷乙節，即令屬實，仍無足證明甲○○
    與陳映程係於「103年間」討論上訴人諮商內容及病歷之事
    實。
　3.又依陳映程於另案陳稱：甲○○醫師有打電話來詢問此事，只
    有說有一個個案有這樣的情形，但並未指名道姓，我只是回
    答說有這個印象，因為很多醫師或學校老師都會打電話來問
    我個案的情形，我會就我專業提供意見，我真的不記得甲○○
    有無就原告（即上訴人）這個個案來問我，但一向諮詢的狀
    況都不會指名道姓等語（見新北地院109年度重簡字第5號卷
    第84頁）。衡以心理師諮商之個案眾多，原告僅於103年4月
    向陳映程諮商過4次，則陳映程所稱已不記得甲○○有無就原
    告（即上訴人）這個個案來問我等語，無悖於常情，且益證
    甲○○所述其係於上訴人107年11月5日前幾次就診時，為蒐集
    相關資料，方去電陳映程詢問上訴人狀況之情，並非子虛。
    復對照甲○○於另案之證述，以及陳映程上開所稱，可知其等
    就有關一般亞斯伯格人格案主的精神病理學理及症狀學，做
    抽象的學術意見交流，交換臨床學理經驗討論後，認為當時
    上訴人的行為表現，是可以被認為符合亞斯伯格症的行為模
    式，甲○○因而開立診斷證明書給上訴人。　
　4.此外，上訴人復未提出其他證據，證明甲○○於103年間未經
    上訴人同意，擅自與陳映程討論上訴人的諮商內容和病歷之
    情，則上訴人主張甲○○侵害其隱私權、違法蒐集上訴人病歷
    ，應負侵權行為損害賠償責任云云，尚非可取。　　
㈢、上訴人主張甲○○有故意侵害其隱私權、違法蒐集上訴人諮商
    內容、病歷之侵權行為，並依民法第184條第1項前段、個人
    資料保護法第6條、第195條第1項之規定，請求甲○○賠償其
    所受損害部分，既經本院認定舉證不足而不應准許，則上訴
    人主張美麗心診所係甲○○之僱用人乙節縱令屬實，其仍無從
    依民法第188條第1項前段規定，請求美麗心診所應與甲○○連
    帶負賠償責任。　　
六、綜上所述，上訴人主張甲○○於103年間未經上訴人同意，擅
    自與陳映程討論上訴人的諮商內容和病歷，侵害其隱私權、
    違法蒐集上訴人病歷，故依民法第184條第1項前段、第188
    條第1項、個人資料保護法第6條、民法第195條第1項前段，
    請求被上訴人連帶負損害賠償責任，為無理由，應予駁回。
    原審就此部分為上訴人敗訴之判決，並無違誤，上訴意旨指
    摘原判決此部分不當，求予廢棄改判，為無理由，應駁回其
    上訴。
七、本件事證已臻明確，至上訴人雖請求傳喚證人陳映程，以證
    甲○○與陳映程有交流上訴人諮商資料之事實，惟上訴人於10
    8年10月23日以陳映程未經其同意而洩漏上訴人病歷、諮商
    資料予甲○○為由，對陳映程提起民事訴訟，陳映程於該案已
    詳述與甲○○間之討論，有本院調取之新北地院109年度簡上
    字第218號案卷足參，是本件無再重複傳喚陳映程為證人之
    必要，爰依民事訴訟法第286條，予以駁回。又兩造其餘攻
    擊防禦方法及所提證據，經本院審酌後，認與判決結果之結
    果不生影響，爰不一一論述，併此敘明。　　
八、據上論結，本件上訴為無理由，依民事訴訟法第436條之1第
    3項、第463條、第385條第1項前段、第449條第1項、第78條
    ，判決如主文。 　　
中　　華　　民　　國　　110 　年　　10　　月　　13　　日
                  民事第四庭  審判長法  官  蔡政哲
                                    法  官  林承歆
                                    法  官  蕭涵勻
以上正本係照原本作成。
本判決不得上訴。                                    
中　　華　　民　　國　　110 　年　　10　　月　　13　　日
                                    書記官  林立原